【裁判字號】    99,上易,285
【裁判日期】    990610
【裁判案由】    妨害家庭
【裁判全文】
臺灣高等法院臺南分院刑事判決         99年度上易字第285號
上  訴  人  臺灣臺南地方法院檢察署檢察官
被      告  乙○○
被      告  甲○○
上列上訴人因被告妨害家庭案件，不服臺灣台南地方法院98年度
易字第1424號中華民國99年3月15日第一審判決（起訴案號：臺
灣台南地方法院檢察署98年度偵續二字第1號），提起上訴，本
院判決如下：
    主  文
原判決撤銷。
乙○○有配偶而與人通姦，處有期徒刑肆月，如易科罰金，以新
台幣壹仟元折算壹日。
甲○○與有配偶之人相姦，處有期徒刑伍月，如易科罰金，以新
台幣壹仟元折算壹日。 
    事  實
一、乙○○於民國（下同）96年間，係丙○○之妻（二人業於98
    年10月27日離婚），當時係有配偶之人，甲○○當時亦明知
    乙○○為有配偶之人。乙○○、甲○○因工作關係長年相處
    ，日久生情，竟分別基於通姦、相姦之犯意，於96年9月10
    日下午1時許，在乙○○所承租位於臺南縣新營市○○○街1
    巷6號C房內，為性交行為之際，經丙○○會同警方到場，當
    場查獲乙○○及甲○○2人全身赤裸共處一室，丙○○乃錄
    影存證。
二、案經丙○○訴由台南縣警察局新營分局移送臺灣臺南地方法
    院檢察署檢察官偵查起訴。
    理  由
甲、程序方面：
    本件卷附之供述及非供述證據，被告乙○○、甲○○於本院
    準備程序中，均表示除證人之警詢證述外，其餘同意有證據
    能力（見本院卷第30頁），且本院審酌除證人之警詢證述外
    其餘各該證據作成之情況，並無程序違法或有何意思不自由
    情形，復經原審及本院於審判期日就上開證據依法進行提示
    、調查、辯論，且與本案待證事實間復具有相當之關聯性，
    以之為本案證據並無不當，自得採為本件認定事實之基礎，
    故依刑事訴訟法第159條之5第1項規定，認有證據能力。
乙、實體方面：  
壹、有罪部分：
一、訊據被告乙○○、甲○○均矢口否認有上開通、相姦犯行，
    被告乙○○辯稱：我們當天雖然有意，但是我們還沒有作，
    就被警察衝進去，將我們壓在床上，並拍照。我的辦公地點
    就是在我的住家，我只有利用中午及下班後到我租屋處躲避
    我先生，因為之前我的先生曾經有打過我。我當天並沒有與
    甲○○發生性行為，甲○○是從浴室出來，他們就將甲○○
    撞倒在床，因為浴室與床很近，所以一撞倒就在床邊，光碟
    前段沒有拍攝到此云云。被告甲○○辯稱：他們所言都是捏
    造的，當時我是剛洗完澡出來，他們就衝進來，並將我壓著
    打我。我並不是已經躺在床上被查獲的云云。經查：
  (一)本院當庭播放、勘驗96年9月10日抓姦現場錄影光碟。勘驗
    結果：光碟開始播放裡面是暗的，燈光一亮被告甲○○就被
    抓姦的人壓在床邊，而且要命甲○○跪下，有一個人抱住前
    方的人，然後甲○○就從牆上的掛勾拿下他的外褲穿上（沒
    穿內褲），然後再拿下外衣穿上（沒穿內衣），之後警員的
    聲音要大家出去（有不出去的爭吵聲），之後就聽到一位女
    性的聲音要大家出去，此時甲○○拿著乙○○的衣服給乙○○，攝影機朝浴室拍攝後，錄影光碟就結束（詳本院卷第75
    頁背面）。雖被告乙○○對上開勘驗結果表示：甲○○是從
    浴室出來，他們就將甲○○撞倒在床，因為浴室與床很近，
    所以一撞倒就在床邊，光碟前段沒有拍攝到此云云，惟查，
    當時丙○○沒有敲門，直接撞門，且撞一下木門就開了等情
    ，業據被告乙○○、告訴人丙○○於本院審理中分別陳述在
    卷（詳本院卷第76頁）；且當告訴人打開房門時，被告甲○○「正倒」（非側倒）在門前之床邊上，亦有上開現場錄影
    光碟可佐。足認被告甲○○當時非剛從浴室出來。
  (二)再依照錄影光碟內容之顯示，被告甲○○一開始是全身赤裸
    ，而在告訴人拍攝取證後，也是在床上取回其長褲而穿上，
    並非是自浴室取得，且從錄影光碟也可以看出當時浴室並沒
    有開燈；而依警卷所附【翻拍照片】所示，被告甲○○在遭
    告訴人破門而入後，其男性生殖器是處於「勃起」充血之狀
    態，是倘非經過性方面之刺激，何以呈現堅挺勃起充血之狀
    態？況被告乙○○於偵審中亦承認被告二人在酒精助興下已
    有性交之意思，且被告二人亦已全身赤裸，被告甲○○之陰
    莖又已經充血硬挺，依常情而論，雙方豈有不交合之理？綜
    上，堪認被告甲○○當時就是在床上與被告乙○○進行性行
    為，因告訴人等破門而入，被告甲○○始由床上跳起而中止
    與被告乙○○之性行為，且欲頂住房門，卻被告訴人丙○○
    直接撞開房門而正倒在床邊。是被告甲○○當時根本不可能
    是剛洗完澡從浴室出來，至為灼然。
  (三)刑法第239條所定之通、相姦罪，實務採「結合說」，不採
    「性慾滿足說」（見司法院院字第1042號解釋、最高法院62
    年台上字第2090號判例），本案查扣之衛生紙11張經檢測雖
    未有精液反應，有台南縣警察局96年11月23日鑑驗書一份在
    卷可稽。然此僅能推定當時被告甲○○尚未射精，被告二人
    尚未性交完畢，被告甲○○並未以該衛生紙擦拭其性器官有
    以致之，是不能僅憑查扣之衛生紙未檢出有精液反應，即遽
    爾推定被告二人並無性行為發生，而為有利被告二人之認定
    ，殆無疑義。
  (四)另被告二人於98年7月18日12時至14時30分間，在雲林縣斗
    六市櫻花汽車旅館828號房間內，發生性行為1次。嗣經丙○○發現並報警查獲等情，有告訴人提出之台灣雲林地方法院
    檢察署檢察官起訴書一份在卷可憑（詳本院卷第94、95頁）
    ，被告二人對此亦不否認。足證被告二人於本案96年9月10
    日被查獲後，雙方非已斷絕往來，乃戀姦情熱，堪以認定，
    則本案若謂被告二人並無性交情事，孰能置信？
  (五)綜上所述，被告二人上開所辯，顯係事後卸責之詞，均不足
    採信，事證明確，犯行堪以認定。
二、核被告乙○○之所為，係犯刑法第239條前段之通姦罪，被
    告甲○○之所為，係犯刑法第239條後段之相姦罪。原審未
    予詳察，遽為被告二人無罪之諭知，顯有未洽。檢察官上訴
    意旨指摘原判決諭知被告二人無罪為不當，請求撤銷原判決
    ，為有理由，自應由本院將原判決撤銷改判。爰審酌被告二
    人之品行，犯罪之動機、手段，智識程度，與被害人之關係
    ，犯罪所生之危害，且被告二人犯後均矢口否認犯行，毫無
    悔意等一切情狀，量處被告乙○○有期徒刑4月，被告甲○○有期徒刑5月，並均諭知易科罰金之折算標準。
貳、不另為無罪諭知部分：
一、公訴意旨略以：民國96年間，被告乙○○係丙○○之妻，為
    有配偶之人，被告甲○○明知乙○○為有配偶之人。詎乙○○、甲○○竟分別基於通姦、相姦之犯意，先後於96年8月
    30日上午10時40分許、同年9月1日下午2時20分許、同年9月
    4日下午3時10分許及同年9月6日上午11時30分，在乙○○所
    承租位於臺南縣新營市○○○街1巷6號C房內，為性交行為。
    因認乙○○涉犯刑法第239條前段之通姦罪嫌，另甲○○涉
    犯同條後段相姦罪嫌云云。
二、按犯罪事實應依證據認定之，無證據不得認定犯罪事實；被
    告或共犯之自白，不得作為有罪判決之唯一證據，仍應調查
    其他必要之證據，以察其是否與事實相符；不能證明被告犯
    罪者，應諭知無罪之判決。刑事訴訟法第154條第2項、第15
    6條第2項、第301條第1項分別定有明文。而所謂其他必要之
    證據即補強證據，係指除該自白本身外，其他足資證明自白
    之犯罪事實確具有相當程度真實性之證據而言，雖其所補強
    者，非以事實之全部為必要，但亦須因補強證據與自白之相
    互利用，而足使犯罪事實獲得確信者，始足當之。又認定犯
    罪事實所憑之證據，雖不以直接證據為限，間接證據亦包括
    在內。然而無論直接或間接證據，其為訴訟上之證明，須於
    通常一般之人均不致有所懷疑，而得確信其為真實之程度者
    ，始得據為有罪之認定，倘其證明尚未達到此一程度，而有
    合理之懷疑存在時，事實審法院復已就其心證上理由予以闡
    述，敘明其如何無從為有罪之確信，因而為無罪之判決，尚
    不得任意指為違法。（最高法院76年度臺上字第4986號判例
    參照）。又告訴人之告訴，係以使被告受刑事訴追為目的，
    是其陳述是否與事實相符，仍應調查其他證據以資審認，最
    高法院52年度臺上字第300號判例亦可參照。亦即告訴人指
    訴被告犯罪，必須有相當之補強證據加以佐證，方可作為被
    告不利之認定，要屬當然。經查：現行刑事訴訟法並無禁止
    被害人於公訴程序為證人之規定，自應認被害人在公訴程序
    中具有證人適格（即證人能力），然被害人與一般證人不同
    ，其與被告處於絕對相反之立場，其陳述之目的，在使被告
    受刑事訴追處罰，內容未必完全真實，證明力自較一般證人
    之陳述薄弱。故被害人縱立於證人地位而為指證及陳述，且
    其指證、陳述無瑕疵可指，仍不得作為有罪判決之唯一依據
    ，應調查其他證據以察其是否與事實相符，亦即仍須有補強
    證據以擔保其指證、陳述之真實性，始得採為斷罪之依據。
    （最高法院94年度臺上字第3326號判決可資參照）。
三、本件公訴人認被告乙○○涉犯前揭通姦罪嫌、被告甲○○涉
    犯前揭相姦罪嫌，係以：被告乙○○、甲○○二人坦承於96
    年9月10日全身赤裸同處一室，及丙○○、薛安辰、羅博仁
    於檢察官訊問時之供述、及照片23張、薛安辰與乙○○行動
    電話之通聯紀錄、現場查扣之11張衛生紙之檢驗報告、案發
    現場圖及乙○○的手稿、甲○○之留言等資為依據。訊據被
    告乙○○、甲○○堅詞否認有前揭通姦及相姦之犯行，被告
    二人均辯稱：起訴書所載上開4次性交行為，僅依據丙○○
    及薛安辰之證述，丙○○、薛安辰與被告乙○○有親戚關係
    ，其二人證述摻雜了許多感情因素，且乙○○既然否認了96
    年9月10日之通姦行為，不可能還承認其他4次通姦行為，故
    除了丙○○及薛安辰之證述外，並無其他證據可以證明被告
    二人上開4次通姦行為等語。
四、經查：
  (一)丙○○於原審具結證稱：關於前開四次通姦行為之指，全憑
    自己之記載（詳原審卷第67頁）。本院審酌丙○○上開證述
    ，屬告訴人之指訴，仍應有其他證據可供參佐，方可認定。
    而與丙○○參與該四次跟蹤事宜之羅博仁於原審具結證稱：
    四次都跟蹤到東興路口（詳原審卷第73頁），男的（甲○○
    ）車子有在那裡，女的（乙○○）騎車從那裡進去（詳原審
    卷第72頁），依羅博仁之證述內容，僅能證明被告二人於上
    開四次時間曾共處一室，至於在乙○○之租屋處內究為何事
    ，尚難從其證述內容得知，自難以羅博仁上開證述，引為丙○○指訴被告二人於上開四次時間，確曾發生過性行為之參
    佐證據。
  (二)乙○○與丙○○於98年10月27日業已離婚，此經丙○○到場
    證述明確（詳原審卷第61頁）。而薛安辰於父、母離異後，
    係跟父親同住，此從二人之住所相同（詳原審卷第61頁、第
    67頁背面）可以得知。而薛安辰於原審證述內容，主要為「
    其母親乙○○於96年9月10日當夜約薛安辰至其東興街租屋
    處，向其坦承曾與甲○○發生過性行為」（詳原審卷第68頁
    背面）。至於乙○○與甲○○發生過幾次性行為，薛安辰則
    證稱乙○○並未說明（詳原審卷第69頁背面）。則薛安辰為
    乙○○之子，其在本件人倫兩難之情形下，猶出面指證，其
    證述內容固非不可信。惟縱係乙○○自己之自白，依刑事訴
    訟法第156條第2項之規定，尚不得據為有罪判決之唯一證據
    ，況乙○○事後在本件偵審程序復均否認上開犯行。另依薛
    安辰之證述，亦無法據以確認乙○○向其坦承之通姦行為究
    係何次或何幾次（何年何月何日）？是否在上揭公訴意旨所
    指之4次範圍之內？是依薛安辰之證述，亦難引為被告二人
    曾為上揭公訴意旨所指之4次姦淫行為之認定依據。
  (三)雖被告乙○○、甲○○二人坦承於96年9月10日案發日全身
    赤裸同處一室，復有照片23張、現場查扣之11張衛生紙之檢
    驗報告、案發現場圖，及薛安辰與乙○○行動電話之通聯紀
    錄、乙○○的手稿、甲○○之留言等非供述證據，惟縱認被
    告二人於96年9月10日有發生通相姦行為，有如上述，然尚
    難憑此遽以推論被告二人亦有上揭公訴意旨所指之4次姦淫
    行為，至為灼然。
五、綜上所述，公訴意旨所指被告二人其餘四次姦淫行為，除丙○○之指訴外，羅博仁及薛安辰之證述均無法引為被告二人
    確有該四次姦淫行為之確切證據，是被告上開所辯，尚堪採
    信。本院復查無其他積極證據足證被告二人確有上開4次姦
    淫行為之犯行，是不能證明被告二人上開被訴4次姦淫行為
    之犯罪，惟公訴人認被告二人先後5次通、相姦之犯行，僅
    侵害一次婚姻忠貞之法益之數次行為，應論以實質上之一罪
    ，故就被告二人上開被訴4次姦淫行為，依罪疑惟輕之原則
    及無罪推定原則，不另為無罪判決之諭知。檢察官上訴意旨
    仍執陳詞，認被告二人有上開被訴4次姦淫行為，原判決有
    違證據及經驗法則云云，尚非有理由，附此敘明。
據上論斷，應依刑事訴訟法第369條第1項前段、第364條、第299
條第1項前段，刑法第239條，第41條第1項前段，判決如主文。
本案經檢察官范文豪到庭執行職務。
中    華    民    國    99    年    6     月    10    日
                  刑事第七庭  審判長法  官  李文福
                                    法  官  顏基典
                                    法  官  陳顯榮
以上正本證明與原本無異。
不得上訴。
                                    書記官  劉岳文
中    華    民    國    99    年    6     月    10    日

附錄：本判決論罪科刑法條                              
刑法第239條：
有配偶而與人通姦者，處1年以下有期徒刑。其相姦者亦同。

司法院資訊處製作；財團法人民間司法改革基金會備份。
